臺灣臺北地方法院民事判決　　　　　　　99年度訴字第3923號
原　　　告　財團法人台灣省台北縣大觀書社
法定代理人　林瀚東
訴訟代理人　羅翠慧律師
複　代理人　李姝純律師
被　　　告　李林玉雲
訴訟代理人　沈濟民律師
　　　　　　李榮貴
上列當事人間拆屋還地事件，本院於民國100年3月31日言詞辯論
終結，判決如下：
    主  文
被告應將坐落新北市○○區○○段車子路小段一六六地號土地上
門牌號碼：新北市○○區○○路三七號之如附圖所示B部分、面
積為一一六平方公尺之建物拆除，並將該等土地返還予原告。其
履行期間為陸個月。
被告應給付原告新臺幣伍萬捌仟佰陸拾玖元，及自民國一百年
四月一日起至清償日止按週年利率百分之五計算之利息，並自民
國一百年三月十八日起至返還第一項土地之日止，按月給付原告
新臺幣壹仟陸佰柒拾元。
原告其餘之訴駁回。
訴訟費用由被告負擔。
本判決原告勝訴部分，於原告以新臺幣伍拾壹萬元為被告供擔保
後，得假執行。但被告如假執行程序實施以前，以新臺幣壹佰伍
拾貳萬玖仟零陸拾肆元為原告預供擔保，得免為假執行。
原告其餘假執行之聲請駁回。
    事實及理由
壹、程序部分：
一、按「訴狀送達後，原告不得將原訴變更或追加他訴。但擴張
    或減縮應受判決事項之聲明者，不在此限」，民事訴訟法第
    255條第1項3款定有明文。本件原告起訴時原係請求「被告
    應自坐落新北市○○區○○段車子路小段第166、169地號土
    地如原證3黃色標示位置遷出，將其上面積分別為140.63平
    方公尺、19.83平方公尺（以實測為準）之地上建物（現場
    門牌號碼為臺北縣新店市○○路37號）拆除，並將該等部份
    土地騰空返還予原告，並應給付原告新臺幣（下同）7萬114
    8元，及自民國99年7月23日起至清償日止按週年利率5%計算
    之利息，暨自99年6月21日起至返還該部分土地之日止，按
    月給付原告2716元。」（見本院卷第3頁），嗣於100年3月
    18日以民事聲請狀中減縮聲明為「被告應將坐落於新北市○
    ○區○○段車子路小段第166地號土地（下稱系爭土地）上
    如附圖所示B部份面積116平方公尺之地上建物（即門牌號碼
    為新店區○○路37號，下稱系爭房屋）拆除，將該等部份土
    地返還予原告，同時應給付原告7萬2961元及100年4月1日起
    至清償日止按週年利率5%計算之利息，暨自100年3月18日起
    至返還該部份土地之日止，按月給付原告2088元。」（見本
    院卷第104頁），核屬減縮應受判決事項之聲明，揆諸首揭
    規定，應予准許。
貳、實體部分
一、原告起訴主張：
  (一)系爭土地為原告所有，其上蓋有未辦保存登記之系爭房屋，
    系爭房屋現仍為被告占有使用中，被告前於94年1月1日與原
    告簽訂土地租賃契約書，向原告承租面積140.63平方公尺之
    系爭土地，租期自94年1月1日至96年12月31日止，因系爭土
    地之地價稅稅率年年調高，原告基於成本考量，特於96年11
    月30日發函通知被告將提高租金，被告如欲續定租約，希於
    期限內與原告聯繫新租約之簽定事宜，惟被告收受通知後不
    予置理，故雙方並未簽定新租約，原告復於96年12月27日及
    97年6月11日分別發函請求被告應於租期屆滿後拆除地上物
    並將所租用土地返還原告，惟被告收受後均無回應，迄未將
    地上物拆除返還土地予原告。按民法第767條規定「所有人
    對於無權占有或侵奪其所有物者，得請求返還之。對於妨害
    其所有權者，得請求除去之。有妨害其所有權之虞者，得請
    求防止之。」，又「承租人於租賃關係終止後，應返還租賃
    物。」，民法第455條前段定有明文，被告自97年1月1日起
    對於原告所有之系爭土地已無任何法律上之占有權源，卻仍
    繼續以系爭房屋占有使用系爭土地如附圖編號B所示面積116
    平方公尺之土地，原告爰依民法第767條之所有物返還請求
    權，請求被告拆除系爭房屋，並返還系爭土地。其次，被告
    自97年1月1日起無法律上原因占有使用系爭土地並受有利益
    ，致原告受有無法利用系爭土地之損害，茲依民法第179條
    「無法律上原因而受有利益，致他人受損害者，應返還其利
    益」之規定，請求被告返還其所受利益，惟占有之利益顯屬
    返還不能，則被告自應返還相當於使用系爭土地所應支付租
    金之金額予原告。此部份租金之計算經參酌土地法第97條第
    1項之規定：「城市地方房屋之租金，以不超過土地及其建
    築物申報總價額年息百分之10為限。」，系爭房屋位於四米
    及七米巷道交叉處，與車子路相通，附近均為住宅，距台北
    營運公車綠7號黎明路口站牌約200公尺，有雜貨店，生活機
    能尚可，又系爭土地92、93、94、95、96年度原告所需繳納
    之地價稅即相當於申報地價年息4.2%至4.85%間，系爭土地
    之租金以申報地價年息10%計算相當於每月每坪60元，在大
    臺北範圍之土地以此標準計算為相當低廉之土地租金，因此
    原告以申報地價年息10%計算相當租金之不當得利應屬合理
    ，而被告無權占有系爭土地之面積為116平方公尺，系爭土
    地97、98年度申報地價為每平方公尺1840元、99年度申報地
    價為每平方公尺2160元，是被告於97年1月1日至100年3月17
    日期間，依其占有面積計算其不當得利金額為7萬2961元【
    即116*1840*10%=21,344x2年=42,688元，116*2160*10%*441
    /365=30,273元，42,688+30,273=72,961元】，並應自100年
    3月18日起至返還上揭土地之日止，按月給付原告2088元【
    116平方公尺*2160*10%/12=2,088元】，爰依不當得利法律
    關係請求被告給付原告7萬2961元及100年4月1日起至清償日
    止按週年利率5%計算之利息，暨自100年3月18日起至返還該
    部份土地之日止，按月給付原告2088元。再按土地法第43條
    規定「依本法所為之登記，有絕對效力。」，原告係於系爭
    土地於36年7月1日辦理總登記時即登記為所有權人（原告於
    日據時期即為系爭土地所有權人），原告確實擁有系爭土地
    之所有權，毋庸置疑，被告抗辯其先夫李俊順之曾祖父李富
    於日據時期並未同意將系爭土地所有權移轉登記予原告，原
    告並未合法取得系爭土地之所有權云云，完全悖於事實，顯
    不足採。
  (二)為此聲明：
    1.被告應將坐落於系爭土地上如附圖所示B部份面積116平方
      公尺之系爭房屋拆除，將該等部份土地返還予原告，同時
      應給付原告7萬2961元及自100年4月1日起至清償日止按週
      年利率5%計算之利息，暨自100年3月18日起至返還該部份
      土地之日止，按月給付原告2088元。
    2.願供擔保，請准宣告假執行。
二、被告則抗辯略以：
  (一)系爭房屋為被告夫家家族世代祖居之屋，被告之先夫李俊順
    之曾祖父李富於清朝年間，在系爭土地首先開墾，因而原始
    取得系爭土地之所有權，其後即在系爭土地上建屋落戶，日
    據時代原戶名為臺北廳文山堡安坑庄土名車仔路百六拾六番
    地，其後子孫遂在系爭家戶之房屋土地上繁衍生活迄今，系
    爭房屋確為先曾祖李富所留下祖屋，雖然中間經過40幾年間
    一次整修及70幾年間一次增建即加蓋2樓及3樓，然皆屬同一
    房屋，且子孫世代居住於此。被告之先夫之曾祖李富於日據
    時代並未同意將系爭土地所有權移轉登記給予原告，李富從
    未簽署過任何系爭土地移轉過戶登記之文件，此一事實為被
    告家族世代相傳下來之祖先遺言，就其實，在清朝及日據時
    代大觀書社之所有權人板橋林家為豪族大戶，其以巧取豪奪
    之方式，於未取得當時李富之同意書之情形下，以豪強勢力
    單方面辦理土地過戶之手續，在當時環境下，升斗小民自然
    無法抗拒，原告取得系爭土地所有權之登記既有瑕疵，當然
    不能對抗被告。末查，系爭房屋既為祖屋，自始即存在於系
    爭土地之上，而被告又是依據其先夫家族祖先之居住事實延
    續下來而管領系爭房屋，則系爭房屋存續於系爭土地上自有
    正當權源，原告請求拆屋還地即無理由。再者，倘若原告經
    過合法手段取得系爭土地所有權，何以自日據時代迄今之百
    餘年間，從未向被告夫家家族要求拆屋還地，故退步言之，
    由原告取得系爭土地所有權時，系爭土地上已存在系爭建物
    ，以及原告百餘年來並未向被告夫家家族之祖先要求拆屋還
    地之事實，至少亦足以推定原告在取得系爭土地所有權當時
    ，即已默示同意讓系爭房屋存續於系爭土地上，是原告請求
    被告返還相當於租金之不當得利，亦無理由。
  (二)為此聲明：
    1.原告之訴及假執行之聲請均。
    2.如受不利判決，願供擔保請准宣告免為假執行。
三、經查，原告為系爭土地之登記所有權人，系爭房屋為未辦裡
    保存登記之建物，被告為系爭房屋之事實上處分權人，系爭
    房屋目前仍為被告占有使用中，而系爭房屋實際占用系爭土
    地如附圖編號B所示面積116平方公尺之土地，被告前於94年
    1月1日與原告簽訂土地租賃契約書，向原告承租面積140.6
    3平方公尺之系爭土地，租期自94年1月1日至96年12月31日
    止，原告後於96年11月30日委請深耕法律事務所律師以96年
    耕律字第90-51號律師函通知被告將提高租金，被告如欲續
    定租約，希於期限內與原告聯繫新租約之簽定事宜，被告於
    上揭土地租賃契約96年12月31日屆期後，並未與原告簽定新
    租約，原告復於96年12月27日及97年6月11日分別委請深耕
    法律事務所律師以96年耕律字第90-51號律師函請求被告應
    於租期屆滿後拆除地上物並將所租用土地返還原告等情，有
    94年1月1日土地租賃契約書（見本院卷第7頁）、土地登記
    第二類謄本（見本院卷第8、9頁）、地籍圖騰本（見本院卷
    第10頁）、深耕法律事務所96年11月30日96年耕律字第90-5
    1號律師函暨交寄大宗函件存根（見本院卷第12至15頁）、
    深耕法律事務所96年12月27日96年耕律字第90-51號律師函
    暨交寄大宗函件存根（見本院卷第18至20頁）、深耕法律事
    務所97年6月11日96年耕律字第90-51號律師函暨掛號郵件收
    件回執（見本院卷第22、23頁）及新北市新店地政事務所土
    地複丈成果圖（見本院卷第91頁）等資料附卷為憑，復為兩
    造所不爭執（見本院卷第119頁），堪信為真實。
四、本件原告主張其為系爭土地之所有權人，被告以系爭房屋無
    權占用系爭土地如附圖編號B所示面積116平方公尺之土地，
    ，依民法第767條請求拆屋還地，並依不當得利法律關係請
    求給付相當於租金之利益等語，為被告所否認，並以前揭置
    辯，是兩造之爭點厥為：(一)被告是否無權占有使用系爭土地
    ？(二)如被告確無權占有系爭土地，原告得請求被告返還相當
    租金之不當得利金額若干？茲分敘如下：
  (一)關於被告是否無權占有使用系爭土地？之部分
    1.按「依本法所為之登記，有絕對效力」，土地法第43條定
      有明文，原告早於系爭土地於36年7月1日辦理總登記時即
      登記為系爭土地所有權人，有兩造不爭執之土地登記第二
      類謄本（見本院卷第8、9頁）附卷足憑，被告雖抗辯被告
      之先夫李俊順之曾祖父李富於清朝年間，在系爭土地首先
      開墾，因而原始取得系爭土地之所有權，其後代子孫均居
      住於此，被告先夫之曾祖李富於日據時代並未同意將系爭
      土地所有權移轉登記給予原告，原告係巧取豪奪系爭土地
      之所有權云云，並提出戶籍謄本為憑（見本院卷第58至69
      頁），然查，上揭戶籍謄本充其量僅進能證明被告先夫之
      祖先曾設籍於該處，要難據此推論原告係以非法程序登記
      為系爭土地之所有權人，被告復就其抗辯原告未經合法程
      序取得系爭土地之所有權等云，未能提出任何證據以實其
      說，自應認定原告係系爭土地之所有權人。
    2.再按「所有人對於無權占有或侵奪其所有物者，得請求返
      還之，對於妨害其所有權者，得請求除去之，有妨害其所
      有權之虞者，得請求防止之」，民法第767條定有明文。
      復按以無權占有為原因，請求返還土地者，占有人對土地
      所有權存在之事實無爭執，而僅以非無權占有為抗辯者，
      土地所有權人對其土地被無權占有之事實無舉證責任，占
      有人自應就其取得占有係有正當權源之事實證明之（最高
      法院85年度台上字第1120號判決要旨參照）。承前所述，
      系爭土地係屬原告所有，而系爭房屋實際占用系爭土地如
      附圖編號B所示面積116平方公尺之土地，被告為系爭房屋
      之事實上處分權人，系爭房屋目前仍為被告占有使用中，
      為兩造所不爭執，則依上揭說明，被告自應就占有系爭土
      地之合法權源負舉證之責，原告無須舉證證明被告為無權
      占有。復按「已登記不動產所有人之回復請求權，並無民
      法第一百二十五條消滅時效規定之適用，司法院著有釋字
      第一○七號解釋，系爭土地為上訴人任意占有使用，並無
      行使地上權之意思而予占有，為其所自認，被上訴人單純
      之緘默，亦難認係默示同意上訴人使用系爭土地，從而被
      上訴人請求上訴人拆屋還地，即非無據」，有最高法院69
      年度台上字第3070號判決可資參照，被告雖抗辯原告取得
      系爭土地所有權時，系爭土地上已存在系爭房屋，原告多
      年來並未向被告夫家家族之祖先要求拆屋還地，即足以顯
      示原告默示同意讓系爭房屋存續於系爭土地云云，然依上
      揭說明，原告單純之緘默要難認係默示同意被告使用系爭
      土地，是被告所為抗辯，並無理由。
    3.從而，原告依民法第767條之所有物返還請求權請求被告
      拆除系爭房屋並返還如附圖編號B所示面積116平方公尺之
      系爭土地予原告，為有理由，應予准許。
  (二)關於如被告確無權占有系爭土地，原告得請求被告返還相當
    租金之不當得利金額若干？之部分茲分敘如下：
    1.按無法律上之原因而受利益，致他人受損害者，應返還其
      利益，依其利益之性質不能返還者，應償還其價額，民法
      第179條、第181條但書分別定有明文，而無權占有他人土
      地，可能獲得相當於租金之利益為社會通常之觀念（最高
      法院61年台上字第1695號判例參照）。次按租金之請求權
      因五年間不行使而消滅，既為民法第126條所明定。又無
      法律上之原因而獲得相當於租金之利益，致他人受損害時
      ，如該他人之返還利益請求權已逾租金短期消滅時效之期
      間，對於相當於已罹消滅時效之租金之利益，不得依不當
      得利之法則，請求返還（最高法院49年台上字第1730號判
      例、65年度第5次民庭庭推總會決定參照）。復按無權占
      有他人土地興建房屋，因而獲有不當利益者，係該房屋之
      所有人或事實上處分權人，並非房屋之占有人，基地所有
      人亦係因該房屋之無權占有基地，而受有損害，尚與房屋
      占用人之占有房屋之間，並無直接因果關係存在，是基地
      所有人即無向房屋占用人請求給付相當於租金之不當得利
      之餘地（最高法院97年度台上字第32 3號判決參照）。
    2.經查，系爭房屋係屬無權占有系爭土地如附圖編號B所示
      面積116平方公尺之土地，而被告為系爭房屋之事實上處
      分權人，其獲得使用系爭土地利益，非有法律上之原因，
      係屬不當得利，因其所受利益之性質不能返還原形，自應
      返還價額，即相當於租金之數額，而依前開說明，原告得
      請求被告返還相當於租金之不當得利，其請求權時效期間
      為5年。又原告起訴狀繕本係於99年7月27日送達被告，此
      有卷附本院送達證書附卷足參（見本院卷第30頁），準此
      ，原告請求被告返還自97年1月1日起至100年3月17日止之
      不當得利，並自100年3月18日往後至拆屋還地之不當得利
      部分，為有理由，應予准許。
    3.又城市地方房屋之租金，以不超過土地及其建築物申報總
      價年息百分之十為限，土地法第97條第1項定有明文，而
      該條規定於租用基地建築房屋準用之，土地法第105條亦
      定有明文。所謂土地之總價額，係指法定地價而言，土地
      所有權人依土地法所申報之地價為法定地價，土地法施行
      法第25條、土地法第148條分別定有明文，而舉辦規定地
      價或重新規定地價時，土地所有權人未於公告期間申報地
      價者，以公告地價百分之八十為其申報地價，平均地權條
      例第16條前段亦規定明確。另基地租金之數額，除以基地
      申報地價為基礎外，尚須斟酌基地之位置，工商業繁榮之
      程度，承租人利用基地之經濟價值及所受利益等項，並與
      鄰地租金相比較，以為決定（最高法院68年台上字第3071
      號判例參照）。經查，系爭土地屬於城市地方，有土地法
      等前開規定之適用。次查，系爭土地上之系爭房屋係屬三
      層樓水泥磚造房屋，坐落約四米及七米道路交叉處，又附
      近均為住宅，距台北營運公車綠7號黎明路口站牌約200公
      尺，有雜貨店，生活機能尚可，鄰近車子路上目前有耕莘
      醫院新店分院施工建造中，而原告就系爭土地於92、93、
      94、95、96年度繳納之地價稅相當於申報地價年息4.2%至
      4.85%，有本院勘驗筆錄（見本院卷第83 頁）及系爭土地
      鄰近地區現況照片（見本院卷第108至112頁、第125至至
      131）、現場空拍照片（見本院卷第113、123頁）、現場
      地圖（見本院卷第114、124頁）、臺北縣政府稅捐稽徵處
      94至99年度地價稅課稅明細表（見本院卷第136至146 頁
      ）及聯合報新聞報導（見本院卷第147至149頁）等資料附
      卷可憑，本院審酌上情，認原告僅請求以上揭土地申報地
      價58％計算之不當得利，尚屬適當。再查，系爭房屋占用
      系爭土地如附圖編號B所示土地面積為116平方公尺，有新
      北市新店地政事務所土地複丈成果圖附卷足參（見本院卷
      第91頁）另系爭土地於97至99年間申報地價分別為每平方
      公尺1840元、2160元，有地價第二類謄本在卷可憑（見本
      院卷第24頁），經計算結果，原告就系爭土地部分，得請
      求被告返還於97年1月1日至100年3月17日期間無權占有所
      受利益共計5萬8369元，暨自100年3月18日起至返還上揭
      土地之日止按月給付1670元（詳細計算公式見附表所示）
      。再按「給付無確定期限者，債務人於債權人得請求給付
      時，經其催告而未為給付，自受催告時起，負遲延責任。
      其經債權人起訴而送達訴狀，或依督促程序送達支付命令
      ，或為其他相類之行為者，與催告有同一之效力」；「應
      付利息之債務，其利率未經約定，亦無法律可據者，週年
      利率為百分之五」，民法第229條第2項、第203條分別定
      有明文，綜上，原告請求被告給付原告5萬8369元，及自
      100年4月1日起至清償日止按週年利率5%計算之利息，暨
      自100年3月18日起至返還該部份土地之日止，按月給付原
      告2088元，為有理由，應予准許。逾上揭部分之請求，即
      屬無理由，應予駁回。
五、綜上所述，原告依所有物返還請求權及不當得利等法律關係
    ，請求被告給付如主文第一項、第二項所示部分，為有理由
    ，應予准許，逾此部分之請求，即屬無據，應予駁回。
六、再查，本件被告占用系爭土地多年，依其能力一時覓地搬遷
    應屬不易，核其性質非長時間不能履行，爰依民事訴訟法第
    396條第1項前段規定，酌定履行期間6個月。
七、兩造陳明願供擔保請為宣告假執行或免為假執行，經核均與
    規定相符，爰分別酌定相當之擔保金額予以宣告。
八、本件事證已臻明確，兩造其餘攻擊防禦方法，經審酌後，或
    與本件無涉，或與判決結果不生影響，毋庸一一論列，併此
    敘明。
九、據上論結，本件原告之訴為一部有理由、一部無理由，依民
    事訴訟法第79條、第390條第2項、第392條，判決如主文。
中    華    民    國   100    年    4     月    22    日
                  民事第六庭    法  官  李家慧
以上正本係照原本作成。
如對本判決上訴，須於判決送達後20日內向本院提出上訴狀。如
委任律師提起上訴者，應一併繳納上訴審裁判費。
中    華    民    國   100    年    4     月    22    日
                                書記官  康翠真
附表：被告占用系爭土地所取得相當於租金之不當得利
┌───────────────────────────────────┐
│              被告占用系爭土地面積：116平方公尺                       │
├───────────────────────────────────┤
│(一)97年1月1日至98年12月31日期間相當於租金之不當得利：3萬4150元。       │
│  1840×116平方公尺×8％×2年＝3萬4150.4。                            │
│                             ≒3萬4150（小數點以下四捨五入，以下同）  │
│(二)99年1月1日至100年3月17日期間相當於租金之不當得利：2萬4219元。       │
│  99年1月1日至100年3月17日期間共計441日。                             │
│  2160×116×8％×441／365＝2萬4219.5118。                            │
│                          ≒2萬4219。                                 │
│(三)總計：5萬8369元。                                                   │
│  3萬4150＋2萬4219＝5萬8369。                                         │
├───────────────────────────────────┤
│(四)自100年3月18日起每月相當於租金之不當得利：1670元。                  │
│  2160×116×8％÷12＝1670.4。                                        │
│                    ≒1670。                                          │
└───────────────────────────────────┘